【裁判字號】    89,簡上,25
【裁判日期】    900103
【裁判案由】    清償借款
【裁判全文】
臺灣臺東地方法院民事判決  八十九年度簡上字第二五號
    上  訴  人  甲○○
    被上訴人    乙○○
右當事人間請求返還不當得利事件，上訴人對於中華民國八十九年六月十六日本院臺
東簡易庭八十九年度東簡字第六十六號第一審判決提起上訴，本院判決如左：
    主      文
原判決廢棄。
被上訴人在第一審簡易之訴駁回。
第一、二審訴訟費用由被上訴人負擔。
    事      實
甲、上訴人方面：
  一、聲明：原判決廢棄。
  二、陳述：
（一）除與原審判決書所載者相同茲予引用外，補稱：上訴人及證人於公開辯論時，
      每每強調係借貸之法律關係，且被上訴人於民國（下同）八十六年間於台東市
      ○○路開設上發家具行，即經常由訴外人丙○○向上訴人調借現金，而被上訴
      人之信用亦佳，基於此點，訴外人丙○○於八十七年五月三十一日起至八十八
      年七月三十一日只共八次以被上訴人名義開立之支票向上訴人調借現金，上訴
      人均不疑有他，將現金交給訴外人丙○○，而收取支票並存入金融機構。又當
      事人間為經濟周轉所必須，約定以支票調借現金，事所衡有，如何能以不當得
      利之情形，判決被上訴人應勝訴。原審置事實於不顧，該判決顯不適用法令。
（二）被上訴人稱：「支票係丙○○盜開。」「並不知情。」由此事實可知，上訴人
      顯亦為被害人，既出借現金與丙○○，又被上訴人告，雖收取之支票均兌現，
      但訴訟程序中生意及工作情緒所受之干擾，上訴人又情何以堪，上訴人雖不知
      前述情節，但依被上訴人如前所言及證人丙○○於言詞辯論所陳述，原審法院
      應可清楚得知被上訴人所訴訟之對象本屬錯誤。
（三）至於本案匯款乙節，上訴人接受丙○○之委託，以其兄之名義匯款給被上訴人
      ，上訴人亦即要求妻子即至金融機構辦理，亦未曾過問此中情節。惟此節與本
      案有何關連，原審謂供詞有瑕疵，上訴人實無法承受。
  三、證據：除援用原審之立證方法。
乙、被上訴人方面：
  一、聲明：駁回上訴。
  二、陳述：與原審判決書所載者相同。
  三、證據：除援用原審之立證方法外，另提信函、通話記錄、通聯記錄影本各一份
      。
    理      由
一、本件被上訴人起訴主張上訴人自八十七年五月三十一日起至八十八年七月三十一
    日止，先後向被上訴人借款，並由被上訴之前妻丙○○盜開如附表所示金額合計
    新台幣（下同）四十二萬六千元之支票八張（下稱系爭支票）交付上訴人，上訴
    人並於八十八年六月二日以訴外人劉慶星之名義匯款三十萬元償還被上訴人，尚
    積欠被上訴人十二萬六千元，上訴人無法律上原因，而受有十二萬六千元之利益
    ，並致被上訴人受有損害，為此依據消費借貸及不當得利法律關係請求上訴人應
    給付十二萬六千元及遲延利息。上訴人則以系爭支票係訴外人丙○○持以向上訴
    人借款，上訴人不知訴外人丙○○係盜開與否，不應負責，且訴外人丙○○已匯
    款予被上訴人三十萬元等語置辯。
二、就被上訴人主張消費借貸之法律關係而言：
（一）按稱消費借貸者，謂當事人一方移轉金錢或其他代替物之所有權於他方，而約
      定他方以種類、品質、數量相同之物返還之契約。此民法第四百七十四條第一
      項定有明文。再者，民事訴訟法係由原告主張權利者，應先由原告負舉證之責
      ，若原告先不能舉證，以證實自己主張之事實為真實，則被告就其抗辯事實，
      即令不能舉證，或其所舉證據尚有疵累，亦應駁回原告之請求；又主張法律關
      係存在之當事人，須就該法律關係發生所須具備之特別要件，負舉證之責任此
      最高法院十七年上字第九一七號、四十八年台上字第八八七號著有判例可資參
      照。又消費借貸法律關係之成立，須具備：（一）借貸意思表示相互一致、（
      二）交付借貸物等特別要件，是當事人主張有金錢借貸關係存在，除須證明有
      金錢之交付外，自須就雙方借貸意思表示互相一致，負舉證之責，若僅證明有
      金錢之交付而未證明借貸意思表示一致者，尚不能認為有金錢借貸關係存在。
      此亦有最高法院八十六年度訴字第三十四號判決可稽。
（二）本件被上訴人雖主張上訴人先後向被上訴人借款，並由被上訴之前妻丙○○盜
      開系爭支票交付上訴人等情，然為上訴人所否認。且支票僅係指示證券之一種
      ，即發票人指示付款人憑票給付金錢與持票人之證券。其上既無載明上訴人向
      被上訴人借款之文字，故尚難僅憑系爭支票而認兩造間消費借貸意思表示互相
      一致。佐以證人丙○○於原審到庭結證稱係伊持系爭支票向上訴人借款，上訴
      人未曾向被上訴人借款，伊交給上訴人之支票，上訴人皆有借款與伊等語。此
      外被上訴人遲未就消費借貸意思表示互相一致負舉證之責任，綜上尚難認為兩
      造間有金錢借貸之法律關係存在，從而被上訴人基於消費借貸之法律關係請求
      上訴人給付借款十二萬六千元及遲延利息為無理由，應予駁回。
三、就被上訴人主張不當得利之法律關係而言：
（一）無法律上之原因而受利益，致他人受損害者，應返還其利益。此民法第一百七
      十九條前段定有明文。再按支票發票人應照支票文義擔保支票之支付。此票據
      法第一百二十六條亦有明文。
（二）本件被上訴人主張八十七年五月三十一日起至八十八年七月三十一日止，由被
      上訴之前妻丙○○盜開系爭支票交與上訴人云云，為上訴人所否認。證人丙○
      ○則於原審到庭結證稱被上訴人同意伊開立系爭支票向上訴人借款，伊交給上
      訴人之支票，上訴人皆有借款與伊等語。因認上訴人本於執票人之地位，由付
      款人支付票據金額，以消滅票據關係，尚非無法律上之原因而受利益，致被上
      訴人受有損害之不當得利情形，從而被上訴人基於不當得利之法律關係請求上
      訴人給付借款十二萬六千元及遲延利息為無理由，應予駁回。
四、綜上所述，本件上訴意旨指摘原判決不當，求予廢棄改判，為有理由，自應由本
    院予以廢棄改判如主文第二項所示。
五、本件判決之基礎事證已臻明確，兩造其餘主張陳述及所提之證據，核與判決無影
    響，無庸一一論列，附此敘明。
六、據上論結，本件上訴為有理由，依民事訴訟法第四百三十六條之一第三項、第四
    百五十條、第七十八條，判決如主文。
中      華      民      國      九十      年       一       月    三    日
                              臺灣臺東地方法院民事庭
~B審判長法官  簡慧娟
~B法      官  張震武
~B法      官  黃莉莉
右為正本係照原本作成
不得上訴
中      華      民      國      九十      年       一       月    四    日
~B法院書記官  彭添財
~FO
~T48
┌─┬──────┬──────┬──────┬──────┬─────┐
│編│發  票  人  │付  款  人  │票面金額    │發  票  日  │支票號碼  │
│號│            │            │（新臺幣）  │            │          │
├─┼──────┼──────┼──────┼──────┼─────┤
│一│甲○○      │台南縣歸仁鄉│貳萬元      │八十七年五月│二七四七二│
│  │            │農會        │            │三十一日    │○        │
├─┼──────┼──────┼──────┼──────┼─────┤
│二│甲○○      │台南縣歸仁鄉│伍萬元      │八十七年七月│二七五五五│
│  │            │農會        │            │三十日      │七        │
├─┼──────┼──────┼──────┼──────┼─────┤
│三│甲○○      │台南縣歸仁鄉│伍萬壹仟元  │八十七年八月│二七五五七│
│  │            │農會        │            │三十一日    │四        │
├─┼──────┼──────┼──────┼──────┼─────┤
│四│甲○○      │台南縣歸仁鄉│陸萬伍仟元  │八十七年十一│八二一五七│
│  │            │農會        │            │月三十日    │七        │
├─┼──────┼──────┼──────┼──────┼─────┤
│五│甲○○      │台南縣歸仁鄉│陸萬伍仟元  │八十七年十一│八二九五七│
│  │            │農會        │            │月三十日    │○        │
├─┼──────┼──────┼──────┼──────┼─────┤
│六│甲○○      │台南縣歸仁鄉│陸萬元      │八十八年四月│八四○○三│
│  │            │農會        │            │二十六日    │九        │
├─┼──────┼──────┼──────┼──────┼─────┤
│七│甲○○      │台南縣歸仁鄉│陸萬伍仟元  │八十八年五月│八四七九四│
│  │            │農會        │            │三十日      │九        │
├─┼──────┼──────┼──────┼──────┼─────┤
│八│甲○○      │第一銀行歸仁│伍萬元      │八十八年七月│四九四二四│
│  │            │分行        │            │三十一日    │七二      │
└─┴──────┴──────┴──────┴──────┴─────┘


司法院資訊處製作；財團法人民間司法改革基金會備份。
